【裁判字號】    97,重上,6
【裁判日期】    970325
【裁判案由】    返還價金等
【裁判全文】
臺灣高等法院臺中分院民事判決  97年度重上字第6號
上 訴 人       甲○○
訴訟代理人     林俊雄律師
被上訴人       庚○○
               乙○
               己○○
               戊○○
               丙○
上五人共同
訴訟代理人     林豐順律師
上列當事人間請求返還價金事件，上訴人對於中華民國96年11月
22日臺灣臺中地方法院96年度重訴第156號第一審判決提起上訴
，本院於民國97年3月11日言詞辯論終結，判決如下：
    主  文
上訴駁回。
第二審訴訟費用由上訴人負擔。
    事實及理由
甲、程序方面
    訴之變更或追加，非經他造同意，不得為之，但有民事訴訟
    法第255條第1項第2款至第6款情形者，不在此限，民事訴訟
    法第446條第1項定有明文，而民事訴訟法第255條第1項第3
    款係擴張或減縮應受判決事項之聲明者。本件上訴人於原審
    原係起訴請求被上訴人等給付新台幣（下同）32,978,550元
    ，然於上訴本院時減縮違約賠償金額之請求為20,000,000元
    ，此核屬減縮應受判決事項之聲明，依首開法條規定，自應
    准許之，先此敘明。
乙、實體方面
壹、上訴人方面
一、 上訴人起訴主張：
     緣上訴人於民國（下同）83年2月25日向訴外人劉阿泉（即
     被上訴人5人之被繼承人）購買坐落於台中市○○區○○段
     580-3地號土地（地目林、面積0.5451公頃，重測後為同區
     ○○段833地號）（下稱系爭土地），約定價金為16,489,2
     75元，雙方訂有不動產買賣契約書（以下稱系爭契約書）
     （註：被上訴人庚○○代理訴外人劉阿泉），上訴人已依
     約交付全部價金，而依上開契約書第13條之約定「本件土
     地所經乙方（即劉阿泉）所有私有農地路，乙方同意無償
     無條件提供甲方（即上訴人）拓寬至六米以上寬度道路通
     行使用，並竹坑巷路旁乙方亦無償供停車使用。」，然訴
     外人劉阿泉並未依上開規定，提供土地予上訴人為道路通
     行及停車之使用。嗣訴外人劉阿泉死亡（84年4月4日），
     上開契約義務依法自應由其繼承人即被上訴人5人承受，上
     訴人乃分別於94年11月15日、95年4月19日發函催告被上訴
     人5人，請其等履行上開義務，然被上訴人等迄今尚未依約
     履行，致系爭土地無法對外為有效之聯絡，造成上訴人之
     損害甚鉅。上訴人迫不得已，乃於96年3月28日發存證信函
     解除系爭不動產買賣契約。按依上開契約書第11條約定，
     於出賣人不履行買賣契約時，買受人即上訴人得解除契約
     ，並得請求出賣人加倍返還其受領之定金及價金，以為違
     約賠償。本件上訴人既已解除系爭土地買賣契約，且已交
     付16,489,275元之價金，是上訴人自得請求被上訴人5人給
     付上開2倍數額價金以為違約金賠償，爰依系爭買賣契約書
     第11條，提起本件訴訟。
二、上訴人於本院補充陳述
（一）上訴人買系爭土地係為蓋小木屋，此事實亦經證人郭忠森
      於原審結證證實，既係為蓋小木屋，而通達系爭土地之舊
      有道路寬度不足，不敷上訴人蓋建小木屋使用，上訴人若
      未經賣方即被繼承人劉阿泉之同意提供舊有道路所經之所
      有土地予以拓寬，斷無冒然買受系爭土地之可能。
（二）證人廖秀專於原審96年10月15日出庭證稱「（當時在寫第
      十三條時，雙方有無確認道路經過的農地是何人的？那幾
      筆？）沒有。」而上訴人訂約後去開路時竟遭丁○○阻止
      ，是可知，對於舊有道路到底經過何土地？地主何人？簽
      訂系爭契約時，根本未曾談及，而上訴人一直以為系爭道
      路經過的土地為賣方所有，因此，才會逕行開工拓寬道路
      。
（三）被上訴人所指騎縫處之印文問題，應單純是簽訂契約書用
      印之問題，而非上訴人或代書簽改圖說所致。
貳、被上訴人方面
一、被上訴人原審則以：
    系爭買賣契約書第13 條係約定「本件土地所經乙方（即指
    劉阿泉）所有私有農路，乙方同意無償無條件提供甲方（即
    上訴人）拓寬至六米以上寬度道路通行使用（如附圖），並
    竹坑巷路旁乙方亦無償供停車使用（即路口約拾坪土地可搭
    建車庫）。」。是被上訴人庚○○曾於94年11月28日函覆上
    訴人「願依契約書圖示，提供本人所有私有農地供上訴人開
    闢六米寬道路通行，至於非本人之土地，請台端自行洽該土
    地所有權人同意，被上訴人無權處理。至開闢道路之許可，
    請逕向台中市政府申請」。此即，原訴外人劉阿泉所有之土
    地，答應供上訴人使用之土地，已由被上訴人庚○○繼承，
    然系爭土地至被上訴人庚○○繼承之土地間，尚有一段約40
    米長之同段577-53 地號土地（重測後同區○○段第38地號
    ），並非訴外人劉阿泉所有，被上訴人等人並無提供之義務
    。另就提供10坪土地供建停車場使用，被上訴人亦表示同意
    ，惟上訴人係要求被上訴人庚○○供其搭建二層樓房，一樓
    停車，二樓做泡茶間，此與契約約定不符，故被上訴人對此
    未便同意。綜上，被上訴人並無違反系爭土地買賣契約第13
    條之約定，上訴人之要求與上開約定不符，其指被上訴人違
    約，並進而依系爭買賣契約第11條為本件之請求，要無理由
    等語，資以抗辯。
二、被上訴人於本院補充陳述：
（一）上訴人在訂約當時即已明暸通路現況，汽車無法通行，故
      在路口旁由被上訴人提供十坪土地供其興建停車場之用。
（二）郭忠森於原審證詞中，尚有提到「買方有說在路還沒有拓
      寬之前希望賣方提供路旁邊一塊十坪的地讓他停車…。」
      再參諸買賣契約書第13條「竹坑巷旁乙方亦無償供停車使
      用 (即路口約拾坪土地可搭建車庫)」即可證明，此係在
      訂約時，即有考慮到道路拓寬前之通行問題。代書係依買
      賣雙方一致之意思表示，記載於買賣契約書第13條，應無
      庸置疑。否則，上訴人已有1600餘坪土地，且有可通行汽
      車之拓寬後道路，何需在山腳下之路口，再有區區十坪土
      地，供作停車場之用。
（三）依系爭契約書附圖之騎縫章，可證明附圖非在訂約當時，
      於代書製作土地買賣契約書同時一併附上去的。
參、原審經審酌兩造所提出之攻擊防禦之方法後，認上訴人主張
    被上訴人等人違反系爭契約書第13條之約定，進而依系爭契
    約書第11條，請求給付違約金，為無理由，而駁回上訴人之
    請求及假執行之聲請。上訴人不服原審判決提起上訴，於本
    院上訴聲明為：(1)原判決關於駁回上訴人下開第二項請求部
    分及該部分假執行之聲請應予廢棄。(2)上開廢棄部分，被上
    訴人庚○○、乙○、己○○、丙○、戊○○連帶給付上訴人
    二千萬元及自起訴狀繕本送達翌日起迄清償日止按年息百分
    之五計算利息。(3)歷審訴訟費用由被上訴人負擔(4)願供擔保
    ，請准為假執行之宣告。被上訴人於本院答辯聲明為：(1)上
    訴駁回。(2)第二審訴訟費用由上訴人負擔。(3)如不利被上訴
    人之判決，願供擔保請准免為假執行。（原審判決駁回上訴
    人32,978,550元本息之請求後，上訴人於本院上訴聲明僅請
    求20,000,000元之本息，對超過20,000,000元之本息部分未
    聲明不服，此部分應已確定。）
肆、兩造不爭執之事實：（原審卷第40頁、本院卷第44頁至45頁
    ）
一、被上訴人5人為訴外人劉阿泉之繼承人，訴外人劉阿泉前於
    83年2月25日出賣系爭土地予上訴人，並訂有不動產買賣契
    約書，嗣上訴人已依約交付價金16,489,275元完畢。有系爭
    買賣契約書一份在卷可稽（見原審卷第8至11頁）。
二、聯結系爭土地之農路，較靠近系爭土地者，係台中市○○區
    ○○段577-53地號土地（重測後為同區○○段38地號）上之
    如原審判決附圖所示Ａ部分（尚未拓寬），較靠近對外聯絡
    道路之農路，係同段577-15地號土地（重測後為同區○○段
    45地號），其中如原審判決附圖所示Ａ為新開闢之新路，用
    以取代舊路Ｂ，Ｃ部分則開闢為停車場乙情，業經原審法院
    到場履勘，製有勘驗筆錄（原審卷第86頁），並由地政事務
    所測量，製有如原審判決附圖所示之土地複丈成果圖可稽（
    見原審卷第101頁）。
三、聯結系爭土地之農路，其中大坑段577-53地號土地（訂約時
    及迄今）之所有權人並非訴外人劉阿泉（所有權人現為訴外
    人丁○○、劉王秋香、劉文乾共有），另同段577-15地號土
    地之所有權人現為被上訴人庚○○（繼承取得），有地籍圖
    謄本及土地登記謄本在卷可稽（見原審卷第46至49頁、第55
    頁、第57頁）。
四、83年間，由被上訴人庚○○提供原屬於劉阿泉所有之577-15
    地號土地予上訴人開闢，以取代此部分舊路之拓寬（即如原
    審判決附圖屬於上開45地號土地之A、B部分），被上訴人庚
    ○○亦從未拒絕提供原審判決附圖所示之C部分土地予上訴
    人停車之用。
伍、本件兩造之爭點厥為被上訴人有無提供大坑段577-53地號土
    地供上訴人拓寬之義務？被上訴人等人有無違反契約義務？
一、本件上訴人係主張，契約雙方就系爭契約書第13條約定之內
    容，另有附1紙地籍圖謄本（見原審卷第11頁），標示系爭
    農路之位置，其上並記載「私有農路乙方（即劉阿泉）同意
    無償無條件供拓寬6米以上道路。」，是以，系爭契約書第
    13條所指之農路，即非僅以限於出賣人即訴外人劉阿泉人所
    有為限云云。被上訴人則辯稱系爭買賣契約書第13條，既已
    載明「所經乙方私有農路」，則僅限於出賣人即訴外人劉阿
    泉人所有為限，被上訴人始有提供之義務，而非系爭農路經
    過之土地，被上訴人均應提供等語。
二、經查，聯結系爭土地之系爭農路，其中大坑段577-53地號土
    地（見原審卷第68頁）訂約時及迄今之所有權人並非訴外人
    劉阿泉（所有權人現為訴外人丁○○、劉王秋香、劉文乾共
    有），是本件兩造所爭執者，厥為出賣系爭土地之出賣人之
    繼承人即被上訴人有無提供大坑段577-53地號土地供上訴人
    拓寬之義務？若被上訴人等人有提供之義務，而不為提供者
    ，始有違反契約義務可言。
三、按契約之解釋，首在於探求當事人共同主觀之意思，蓋約定
    之內容，具有法律規範效力之意義如何，在當事人間若無爭
    執，無論該內容，客觀上如何被了解，亦不管客觀上是否具
    有歧義性，仍以當事人共同主觀意思為準。即使有爭執，當
    事人若能自主，或透過第三人的協助，就約定內容的規範意
    義，達成共識，亦應以此共同理解的意義為準。然契約有解
    釋之必要，而又能確認雙方主觀共同的意思，並不多見，約
    定內容所具有的法律規範意義，當事人意見不一致，勿寧占
    多數之情事。此時即須要為契約客觀之解釋，我民法雖無類
    如德國民法第157 條之規定（強調契約之解釋，應依誠信原
    則，斟酌交易習慣），然實務及學說亦依民法第98條規定（
    意思表示之解釋）（按意思表示與契約仍有不同，兩者之解
    釋當即有差別）為解釋契約內容之形式解釋規則（註：與所
    謂實質解釋規則不同）。並綜合最高法院19年上字第58號、
    19年上字第453號、39年台上字第1053號判例要旨及65 年度
    台上字第2135號判決要旨以觀可知「解釋契約，應探求當事
    人立約時之真意，而於文義及理論上詳為推求當事人之真意
    為如何？又應斟酌訂立契約當時及過去之事實，其經濟目的
    及交易上之習慣，而本於經濟法則，基於誠實信用原則而為
    判斷。」換言之，契約既為屬有相對人之意思表示之一，則
    其解釋方法，為平衡當事人的利益及合理分配危險，應以客
    觀上表示價值作為認定意思表示內容的準據（即規範的解釋
    ，闡釋性解釋）。在此種解釋，一方面要求表意人於表示其
    意思時，應顧及相對人了解可能性；他方面相對人亦須盡必
    要注意去正確了解表意人之所欲，故在解釋上應特別斟酌相
    對人明知或可得而知的事實，並就磋商過程、交易目的及利
    益狀態，依交易慣例及誠實信用原則加以判斷。惟上開契約
    解釋（包括共同主觀意思之探求及客觀解釋），主要之目的
    在確定當事人約定的內容，特別是契約書面所載條款，其所
    具有的法律規範意義。
四、觀諸系爭不動產買賣契約書第13條約定：「本件土地所經乙
    方所有私有農路，乙方同意無償無條件提供甲方拓寬至六米
    以上寬度道路通行、使用（如附圖示），並竹坑巷路旁乙方
    亦無償供停車使用（即路口約拾坪土地可搭建車庫）。」等
    語（原審卷第10頁）。而參以附圖內（見原審卷第11頁）所
    劃道路路線圖，雖於標示□之後，載明「私有農路，乙方同
    意無償無條件提供拓寬至六米以上寬度道路。」乙語，然此
    附圖既係為使系爭買賣契約書第13條更為明確而設，自應依
    系爭買賣契約書第13條而為解釋，不得為超過該條文意旨之
    解釋甚明，是以附圖標示□之後之引號內雖未載明「出賣人
    所有之」「私有農路」，然為與契約本文第13條相呼應，自
    仍應為相同之解釋。足見，訴外人劉阿泉依該條約定所負之
    無條件無償提供做拓寬道路通行之用者，僅限於訴外人劉阿
    泉所有之土地已明。至於附圖所標示之農路，僅為表明位置
    而已，自難以據此即為訴外人劉阿泉所應提供者，包括系爭
    農路所經過之一切土地。況上訴人亦自陳系爭買賣契約書附
    圖上之二行文字為渠所書寫一情（原審卷第112頁），則是
    否能單憑附圖之二行文字來解釋系爭契約即不無疑問。
五、再參諸，證人即辦理系爭土地買賣之代書廖秀專，於原審法
    院審理時證稱（見原審卷第112、113頁）：「不動產買賣契
    約書用手寫的部分（不含契約書附圖上之文字）都是我（指
    證人廖秀專）寫的。不動產買賣契約書第十三條的意思係，
    拓寬的部分只限於乙方（即出賣人劉阿泉）所有的私有農地
    。」、「對於雙方有沒有針對私有農地拓寬只限於賣方所有
    的農地還是賣方需要負責就地籍謄本所示的道路負責拓寬，
    沒有印象。」、「訂立契約及一切手續辦好之後，原告（即
    上訴人）沒有跟我談到有關道路拓寬的問題。」、「契約書
    第十三條（如附圖示）的道路就是指後面地籍謄本所示的道
    路。」等語。又衡以證人即居間系爭土地買賣之郭忠森於原
    審法院審理時亦稱（見原審卷第123頁）：「．．．，原告
    （即上訴人）認為要到土地有一段路比較小，我（指證人郭
    忠森）就跟庚○○講說，希望他把道路拓寬為六米，庚○○
    跟我說，前面的路（註：即較靠近聯絡道路部分），如果是
    他們（註：指庚○○）的，路地由他們提供，修路的費用，
    由買方（註：指上訴人）自己出錢，比較靠近土地那段道路
    ，土地是他堂兄弟的，買方如果要拓寬的話，他可以帶原告
    去找他堂兄，問可不可以拓寬，後來有沒有問我就不曉得了
    。」等語。另經本院傳訊證人即較近系爭土地之鄰地577-53
     地號（重測後為38地號）所有權人丁○○到庭證稱：「（
    甲○○買了土地之後有無找過你要用你的土地作為道路？）
    甲○○之前沒有來找過我，他去挖路時我有去阻止，我去阻
    止後，他有來找過我，要買我的土地作為道路，但是我不肯
    ，不同意出售土地。（甲○○找你買土地時，有無跟你說過
    劉阿泉已同意將你的土地作為道路？）沒有，而且當時我跟
    劉阿泉（我的二叔）感情不好，我不可能答應他這樣做，而
    且我二叔劉阿泉也從來沒有問過我土地是否可作為道路之事
    ，之後劉阿泉也沒有來找過我。」等語（本院卷第42頁背面
    ）倘被上訴人之被繼承人劉阿泉於出賣系爭土地時曾承諾57
    7-53地號提供上訴人拓寬用，當無由上訴人向證人丁○○價
    購土地之理，劉阿泉亦不可能完全不找丁○○談提供577-53
    地號土地之事，益證契約書第13條所指如附圖所示農路，並
    不包括非出賣人所有之土地，系爭買賣契約書後附之地籍圖
    謄本所示之道路，僅在標明位置，而非取代契約書第13條之
    文義，而契約書第13條之意思，係限於出賣人劉阿泉所有之
    土地，被上訴人始有提供拓寬之義務，要堪認定。
六、上訴人雖以郭忠森為地理師，專為人看陽宅風水，在系爭買
    賣土地附近居民均為伊營業客源，為營業利益故，伊證詞偏
    頗不實，且證人郭忠森雖自稱與上訴人為結拜兄弟，實際上
    十多年未有聯絡，已形同陌路，況系爭契約書之介紹人處係
    由郭忠森之妻賴玉章簽名，則郭忠森對於契約簽訂過程既未
    全程參與，自不足為本件紛爭之證人；而證人廖秀專於原審
    之證詞，亦僅就第13條條文所載作文義之解釋，並非證明簽
    約當時當事人之真意，故其等之證言不可採云云，然查上開
    二證人，既分別為系爭土地買賣介紹人或代書，當係最瞭解
    當時訂約協商之過程及契約文意之人，雖系爭契約書上之介
    紹人處係由郭忠森之妻賴玉章簽名，然上訴人亦不否認郭忠
    森係實際上之介紹人一情（本院卷第61頁），是以縱郭忠森
    於簽訂契約之時非全程在場，然對買賣之內容應係在簽約之
    前即已談妥，此為一般之常情，是以尚難以郭忠森於簽約時
    非全程參與即質疑其證言之可信度，上訴人空言其等之證詞
    不可採，徒以訂約當時之真意係出賣人要負責無條件提供道
    路用地云云，殊非有據。至對於證人丁○○之證言，上訴人
    雖否認曾去找過丁○○，然亦不否認曾因開路被阻，而請仲
    介郭先生去處理等語（本院卷第42頁背面），是以丁○○所
    證亦非全然無據。
七、上訴人又謂渠買系爭土地即係為蓋小木屋之用，不可能在未
    獲承諾提供道路所需土地之情形下，花16,489,275元價格去
    買系爭土地云云，然查上訴人苟真欲要求被上訴人之被繼承
    人提供所有之道路用地，即應向仲介及代書說明清楚，並於
    系爭契約中訂明，然上訴人不此之圖，而未能於系爭契約書
    中明白表示其意思，以讓出賣人知悉；且依證人即仲介郭忠
    森在原審所證「後來有一段時間，買方常常晚上到我家來，
    說賣方後面那段靠近土地的道路不給他拓寬」（見原審卷第
    123頁），亦可證明上訴人於83年間開路時即遭鄰地所有權
    人丁○○阻止，倘訂約當時上訴人之真意確係出賣人要提供
    所有之道路用地，因誤認而簽訂系爭契約，則上訴人理應當
    時即主張其權利，何以上訴人尚自陳土地買來之後，在87年
    以前均係讓被上訴人庚○○無償使用，之後才跟庚○○收每
    年租金五萬元等語（原審卷第92頁）？迄94年間始以存證信
    函向出賣人之繼承人即被上訴人主張權利，本院審諸上訴人
    對遭阻止開路後之反應及處理方式亦難認上訴人之主張為真
    實。
八、綜上，系爭契約書第13條所指出賣人劉阿泉提供拓寬之農路
    土地，以屬於出賣人劉阿泉所有者為限，而此部分業已於83
    年間，由被上訴人庚○○提供予上訴人開闢，以取代此部分
    舊路之拓寬（即如原審判決附圖屬於上開45地號土地之Ａ、
    Ｂ部分），另被上訴人庚○○亦從未拒絕提供原審判決附圖
    所示之Ｃ部分土地予上訴人供停車之用，此為兩造所不爭執
    （見本判決事實及理由之肆之四所載）。是被上訴人等人應
    無違反系爭契約之義務已明。
陸、綜上所述，本件上訴人主張被上訴人有提供非出賣人劉阿泉
    所有之土地供道路使用之義務，為不足採，被上訴人抗辯尚
    屬可信。從而，上訴人主張本於契約及繼承之法律關係，被
    上訴人等人違反系爭契約書第13條之約定，進而依同契約書
    第11條為據，請求被上訴人等給付系爭違約金，即屬無據，
    不應准許。其假執行之聲請亦失麗，應併予駁回。原審為上
    訴人敗訴之判決，及駁回其假執行之聲請，並無不合。上訴
    意旨指摘原判決不當，求予廢棄改判，為無理由，應予駁回
    。
柒、本件事證已明，兩造其餘主張及攻擊防禦方法與本件判決結
    果不生影響，不予一一論述，附此敘明。
據上論結，本件上訴為無理由，依民事訴訟法第449條第1項、第
78條，判決如主文。
中    華    民    國    97    年    3     月    25    日
                  民事第二庭    審判長法  官  邱森樟
                                      法  官  謝說容
                                      法  官  蔡秉宸
以上正本係照原本作成。
如對本判決上訴，須於收受判決送達後二十日內向本院提出上訴
書狀，其未表明上訴理由者，應於提出上訴後二十日內向本院提
出上訴理由書（須按他造人數附具繕本）。
上訴時應提出委任律師為訴訟代理人之委任狀。具有民事訴訟法
第四百六十六條之一第一項但書或第二項之情形為訴訟代理人者
，另應附具律師及格證書及釋明委任人與受任人有該條項所定關
係之釋明文書影本。
                                      書記官  洪麗華
中    華    民    國    97    年    3     月    25    日
                                                      Ａ


司法院資訊處製作；財團法人民間司法改革基金會備份。
